【裁判字號】    95,上易,1371
【裁判日期】    951121
【裁判案由】    恐嚇取財
【裁判全文】
臺灣高等法院臺中分院刑事判決        95年度上易字第1371號
上  訴  人  臺灣苗栗地方法院檢察署檢察官
上  訴  人
即  被  告  丁○○
選任辯護人  江錫麒律師
上列上訴人等因被告恐嚇取財案件，不服臺灣苗栗地方法院94年
度易緝字第9號中華民國95年8月10日第一審判決（起訴案號：臺
灣苗栗地方法院檢察署90年偵字第4963號、91年偵字第961、308
3號），提起上訴，本院判決如下：
    主  文
上訴駁回。
    事  實
一、緣陳明德（業經原審法院判處有期徒刑8月確定）之父親陳
    正雄與鍾松泉（業經原審法院判處有期徒刑1年10月確定）
    等人，曾於民國71年10月20日向臺中縣政府申請使用臺中縣
    和平鄉○○段第558、596地號之大安溪旁河川公地（下稱系
    爭河川公地）種植地瓜、生薑等作物，並於同年11月19日，
    經臺中縣政府以七一府建水字第186402號函（下稱系爭函文
    ）核准使用前開河川公地至72年12月31日，惟陳正雄及鍾松
    泉等人於使用期限期滿後，因未再申請核准使用，已無使用
    前開河川公地之權利。
二、嗣鍾松泉於88年9 月21日之大地震發生後，因見鎮昌砂石廠
    為搶救災民，在前開系爭河川公地之對面大安溪河岸上建造
    之河川便道及鐵製便橋【即位於前開達觀段河川公地與苗栗
    縣卓蘭內灣里之白布帆河川公地間，可連接前開達觀段及白
    布帆河川公地上原有之便道】，嗣後已成為乙○○所經營之
    鉅輝砂石廠股份有限公司（下稱鉅輝砂石廠）、戊○○所經
    營之拓泰砂石廠股份有限公司（下稱拓泰砂石廠）、丙○○
    所經營之億成砂石行及成佳砂石廠股份有限公司（下稱成佳
    砂石廠）等砂石業者載運砂石之便道，認為上述砂石業者因
    此獲有鉅利，且明知對於上開河川公地及便道、鐵橋於法並
    無任何單獨使用之權利，為圖取不法利益，竟持前開已失效
    之臺中縣政府核准使用之函件，交予知悉內情之丁○○，並
    共同基於意圖為自己不法所有之概括犯意聯絡，自89年4月
    初某日起，至同年月中旬某日止約一、二十日（其中丁○○
    於89年4月4日至同年4月18日出國，期間乃係以自己共同犯
    罪之意思，與下述具有犯意聯絡之人事先同謀，推由渠等於
    系爭河川公地實施攔車之恐嚇取財行為），由鍾松泉、丁○
    ○召集亦有意圖為自己不法所有概括犯意聯絡之陳明德、郭
    芳政（業經本院判處有期徒刑8月，緩刑3年）、邱義德（其
    行為時間係於上述時間內某一日，故無概括之犯意）、劉嘉
    文（業經原審法院判處有期徒刑1年4月，經不服提起上訴，
    嗣撤回上訴而確定）及其他不詳姓名年籍之成年男子共約十
    幾、二十名許，連續在前述系爭河川公地上，以數部廂型車
    、自小客車、紅色圓錐、拒馬及砂石等物為路障，堵住前開
    砂石車往來便橋之通行，並分持棍棒在上開便橋上監控，攔
    截路過之砂石車，告知此路為其等之果園，若欲通過，請老
    闆過來談等語。若有砂石車欲強行通過，則由丁○○等人及
    前開姓名年籍不詳之男子攔下該砂石車，命該車駕駛返回所
    設置之攔截點前，使前述砂石業者因無法順利將砂石運送，
    致無法繼續經營，且危害於前述砂石業者財產上之安全，以
    此方法連續恐嚇前述砂石業者，均致前述砂石業者心生畏懼
    。
三、於上開圍路期間，因丁○○與拓泰公司之工地主任廖益淵曾
    為高中同學，三家砂石廠遂推由廖益淵與丁○○在系爭河川
    公地協商，丁○○便出示前開臺中縣政府函件，表示：前開
    便道已經過上開陳明德之父陳正雄及鍾松泉等人所承租使用
    之上開達觀段河川公地，若上述砂石業者欲通行上開便道，
    需交付新台幣（下同）1 千萬元之使用費用等語，並要求廖
    益淵告知前述砂石業者。嗣經廖益淵居中協調，丁○○同意
    減為150萬元，始解除封路。丁○○等人乃於同年5月下旬某
    日，推由郭芳政、邱義德偕同廖益淵前往鉅輝砂石廠，鉅輝
    公司之負責人乙○○即指示該公司之會計陳瑞妙書寫道路使
    用契約書內容並簽上上述三家砂石業者之名稱交予廖益淵，
    而前述三家砂石業者亦各簽發面額分別為50萬元之支票共4
    張（其中鉅輝砂石公司簽發面額分別為20萬元、30萬元之支
    票各1張）交予廖益淵，均委託廖益淵一併將上開支票及契
    約書交予丁○○指示在鉅輝砂石廠外面等候之郭芳政、邱義
    德等人。丁○○於收受前開支票後，遂委由具有犯意聯絡不
    詳姓名之成年人於前開道路使用權契約書簽上丁○○簽名表
    示同意後，再交還予乙○○。
四、嗣丁○○所持有之系爭支票，經由不詳之過程，分別輾轉由
    吳添松及林昌洪所持有，吳添松於同年6月1日將前開面額為
    20萬元之支票用以支付其子吳家銘積欠廣遠汽車修配廠之修
    車費外，剩餘支票即由林昌洪交付予謝國章，並透過謝國章
    請求不知情之詹小瑩（另經檢察官為不起訴處分確定）在各
    該支票背面背書後，再由謝國章將前開支票存入其於同年5
    月29日向詹小瑩所借用之立帳郵局為卓蘭郵局、帳號為0000
    0000000000號之帳戶中，再委由詹小瑩之堂哥詹意林分別於
    同年月31日提領50萬元、於同年6月1日提領50萬元、於同年
    6月5日提領30萬元得逞，丁○○等人始解除系爭河川公地便
    道之封鎖。
五、案經臺灣苗栗地方法院檢察署檢察官指揮苗栗縣警察警局大
    湖分局追查後，自動檢舉偵查起訴。
    理  由
一、關於證據能力爭執之決定：
  (一)原審辯護人指稱秘密證人於警詢中之證述，因未予被告對質
    詰問之機會，故無證據能力云云（見94年度易緝字第9號卷
    【下稱審卷】卷一第88頁）。按刑事訴訟法施行法第7條之3
    規定：「中華民國92年1月14日修正通過之刑事訴訟法施行
    前，已繫屬於各級法院之案件，其以後之訴訟程序，應依修
    正刑事訴訟程序終結之。但修正刑事訴訟法施行前已依法定
    程序進行之訴訟程序，其效力不受影響。」，是依修正前規
    定所取得之證據，當然仍具有證據能力，不因新法之施行而
    變易或喪失其為證據之適格，不生應依新法第159條至159條
    之4規定定其有無證據能力之問題（最高法院94年度台上字
    第5076號判決意旨參照）。
  (二)證人保護法於89年2月9日公佈實施後，本案係屬該法第2條
    第2款之規定之刑事案件，於偵查中經警員、檢察官及原審
    調查時傳訊證人Ａ１至Ａ８，認有保密其身分之必要，爰依
    證人保護法第11條之規定，以代號為之（真實姓名年籍資料
    詳如真實姓名代號對照表），合先敘明。
  (三)經查，本案秘密證人Ａ１至Ａ８於警詢中之證述，均係於92
    年1月14日刑事訴訟法修正前，依證人保護法法之規定所製
    作之警詢筆錄，即係於上揭刑事訴訟法施行前已依法定程序
    進行之訴訟程序，依前揭規定及判決要旨，屬刑事訴訟法修
    正前取得之證據，依修正前之刑事訴訟法規定均具證據能力
    ，本院自得以之作為認定事實之依據。
二、認定犯罪事實所憑之證據及理由：
  (一)犯罪事實欄一之事實，業據同案被告鍾松泉、陳明德於偵查
    及原審法院審理時供認不諱（見91年度偵字第4963號卷宗【
    以下簡稱偵卷】第195頁、第153頁），且有前開臺中縣政府
    系爭函文影本1份、經濟部水利處第三河川局90年4月23日經
    （九０）水利三管字第0905003088號函在卷可稽（見偵卷第
    119、121頁），亦為兩造所不爭，應堪認定。準此，同案被
    告鍾松泉、陳明德對系爭河川公地既已無合法之使用權源，
    且前開系爭河川公地上鐵製便橋亦非同案被告鍾松泉等人所
    搭建，渠等對於該河川公地、便道、鐵橋即無單獨使用權限
    ，從而，被告等人以砂石業者之砂石車通過該路段為由，而
    強索「過路通行費」（此部分事實之認定詳後述），主觀上
    即屬基於為自己不法所有之意圖，殆無疑義。
  (二)犯罪事實欄二之被告丁○○至系爭河川公地攔砂石車之恐嚇
    取財事實，有下列證據可資證明：
    1.秘密證人Ａ４於警詢中證述：親眼目睹丁○○於89年4月
      初帶領手下，在臺中縣和平鄉○○段558、559號之河川公
      地上，將路堵死，向砂石業者恐嚇所勒索路權費，如有司
      機硬闖即追趕毆打等語（見91年度偵字第4963號卷宗之第
      33頁）；於偵訊中復證稱：圍路時間大約在89年4月間，
      前後約20天左右，現場約20人，由丁○○指揮，分持棍棒
      站立路邊，設置拒馬等障礙物不讓砂石車通行等語（見偵
      卷第209頁至第210頁）。復於原審審理時證稱：現場圍路
      的有丁○○、郭芳政、邱義德、劉嘉文、陳明德等大約十
      幾個人，用拒馬及棍子圍路，圍了大約一星期左右，砂石
      廠老闆才出來談等語（見91年度易字第489號二卷第153頁
      至159頁）。且有秘密證人Ａ４於警詢中指證之系爭河川
      公地現場圍路示意圖1份及指證被告丁○○之彩色照片1張
      附卷可稽（見偵卷第124、132頁）。
    2.秘密證人Ａ５於警詢及偵訊中證述：我案發時有在場，乃
      鉅輝砂石場載運砂石之司機，89年4月初經過系爭河川公
      地時，發現對方手持木棍，並用廂型車、轎車、紅色圓錐
      等物擋路。後來有一砂石車硬闖，從無線電聽到連車帶人
      被押回，因伊車排在後面，無法通行後就將車折返。第二
      次係事隔數日後，亦遭圍路，只知道帶頭者姓許等語（見
      偵卷第36頁至第38頁、第193頁至第194頁）。
    3.秘密證人Ａ７於警詢及偵訊中證述：據一位在鉅輝砂石場
      擔任經理之劉姓友人告知，本案為丁○○與鍾松泉共同策
      劃，以該路段係其租耕地為由，圍路不讓砂石車通過，索
      取路權費，於89年4月初至4月中旬前後約十幾天，率領手
      下一、二十人，以廂型車將該路段堵死，不讓砂石車經過
      ，業者不得已，派人出面居中協調以150萬元交與丁○○
      ，由三家業者平均分擔。且親眼見到圍路之情形，有拒馬
      擋在便橋橋頭，廂型車堵在路上等語（見偵卷第217頁至
      第218頁、第219頁以下）。
    4.同案被告鍾松泉於警詢、偵訊及原審法院調查時均供稱：
      我有拿資料給丁○○看，告知丁○○果園受損之事，丁○
      ○稱砂石廠他認識，要我指明果園位置，於是與他同往，
      且整件事件係丁○○策劃，有看到丁○○率領手下在路上
      攔車圍路等語（見91年度偵字第4963號卷宗第151頁至第
      153頁、第160頁至第162頁、第196、197頁、原審法院92
      年4月3日調查筆錄第29頁、92年6月26日調查筆錄第11頁
      ）。
    5.同案共犯陳明德於偵查中之自白：89年4月間我有去現場
      攔砂石車，現場有我、鍾松泉及丁○○，丁○○夥同十餘
      名年輕人在路上攔砂石車，當時確定丁○○、鍾松泉有參
      與攔路等語（見偵卷第4963號卷90年11月20日偵訊筆錄）
      。復於原審法院審理中之自白稱：系爭河川公地到72年就
      沒有租了，但是還有種一些東西，但後來鍾松泉來找我，
      稱以前種果樹的地方被開一條路，想找對方要錢，我有去
      系爭河川公地圍一天路，當時現場有鍾松泉、丁○○、郭
      芳政及一些我不認識的人共約十幾個，砂石車一來就跟司
      機說通過這條路是我們的果園，如果車子要通過的話，請
      你們老闆過來談，談好再走等語（見91年度易字第489號
      卷宗92年5月14日訊問筆錄第74至81頁），又於原審法院
      審理時證稱：89年4月上旬有到系爭河川公地去圍路攔砂
      石車，當時是鍾松泉找我去的，目的係要跟砂石廠要錢，
      現場有鍾松泉、丁○○等人，他們都有跟砂石車司機講話
      ，鍾松泉告訴我砂石廠的事情都是丁○○在處理的（見原
      審法院一卷第167至175頁）。
    6.同案被告郭芳政於原審法院審理時供認：係丁○○找我去
      系爭河川公地圍路的，其稱果樹被人開路，邀我過去幫忙
      ，時間89年4月上旬某一天，當時現場有鍾松泉、陳明德
      、丁○○、邱義德等十幾個人，砂石車過來時就將砂石車
      攔下來，稱土地有糾紛，要他們糾紛解決後才讓他們通行
      等語（見91年度易字第489號卷宗92年4月3日調查筆錄第1
      6至21頁，92年5月14日調查筆錄第10、11頁）。
    7.又被告丁○○於89年4月4日出國，而於同年月18日始返國
      等情，有內政部警政署入出境管理局92年4月21日境信昌
      字第0920041083號函暨檢附之入出境紀錄表1份（見91年
      度易字第489號卷二第31頁）附卷可稽。是以，被告丁○
      ○在此期間雖未親自至系爭河川公地現場圍路，但其既與
      同案被告鍾松泉事前共謀，並糾眾至系爭河川公地現場圍
      路，則其出國期間，顯係以自己犯罪之意思，而推由他人
      實施犯罪行為，要屬共謀共同正犯，被告丁○○自應就其
      等行為共同負責，要無疑義。
    8.綜上，足證被告丁○○確有與同案被告鍾松泉共謀，糾眾
      至系爭河川公地圍路攔截砂石車，以遂其恐嚇取財之犯行
      ，殆無疑義。
  (三)犯罪事實欄三之被告丁○○與砂石業者協商並取得系爭支票
    之事實，有下列證據可資證明：
    1.秘密證人Ａ１於90年3月10日之警訊時證述：鍾松泉與丁
      ○○共同策劃不讓砂石車業者之砂石車通過，並恐嚇使業
      者鉅輝砂石場負責人乙○○、億成砂石場負責人丙○○、
      拓泰砂石場負責人戊○○心生畏懼，而各交付新台幣50萬
      元支票給丁○○，而鉅輝砂石場負責人係以吳明倫之名開
      立支票2張（票面金額各20萬元及30萬元，共計新台幣50
      萬元），透過廖益淵轉交給丁○○。而道路使用權契約書
      係在89年5月24日達成協議交付金額時，雙方所簽立等語
      （見偵卷第16、17頁），並提出系爭台中縣政府函文、系
      爭道路使用權契約書影本為證（見偵卷第50、57頁）；復
      於91年1月14日之警詢中證述：三家砂石業者授權廖益淵
      出面與丁○○等人協調後轉知三家砂石業者，以新台幣15
      0萬元達成協議，三家業者各負擔50萬元，由鉅輝砂石場
      負責人乙○○叫其會計陳瑞妙代筆寫下系爭道路使用權契
      約書，再由乙○○將契約書交給廖益淵轉交給丁○○等人
      簽名後拿回，並非當場協議時寫下該契約書等語（見偵卷
      第235頁以下）。又於90年12月7日偵查時證述：鉅輝砂石
      場負責人乙○○並未親眼所見攔路情形，係鉅輝砂石場之
      經理劉翰明告知攔路狀況；因砂石場遭圍路無法經營，便
      委託劉經理處理協調事宜，乙○○並未參與協調，僅負責
      給錢等語（見偵卷第206頁至第207頁）。末於91年1月22
      日偵訊中證述：丁○○及王建弘（業經檢察官以罪嫌不足
      ，為不起訴處分確定在案）未曾找乙○○談過，係廖益淵
      居中協調，由廖益淵轉告丁○○之意見後，乙○○指示其
      會計書寫契約書再交給廖益淵等語（見偵卷第240頁至第
      241頁）。
    2.秘密證人Ａ２於90年4月5日之警詢中證述：鍾松泉與丁○
      ○等於89年4月初圍堵臺中縣和平鄉○○段558、596 號之
      河川公地，不讓砂石車業者之砂石車通過，使業者鉅輝砂
      石場負責人乙○○、億成砂石場負責人丙○○、拓泰砂石
      場負責人戊○○心生畏懼，而各交付新台幣50萬元支票給
      丁○○，其中拓泰砂石場負責人開立一張第一商業銀行東
      勢分行之支票，面額為50萬元，由廖益淵轉交丁○○等語
      （見偵卷第22頁以下）。又於90年4月6日警詢時證述：圍
      路現場我不敢去看，都是由廖益淵居中協調，聽廖益淵所
      述，圍路是由丁○○帶頭，先以攔路方式使業者無法營運
      ，再逼業者出面議談索價，且協調時係丁○○帶頭的等語
      （見偵卷第27頁）。末於90年12月7日偵訊中證述：拓泰
      砂石場負責人戊○○因遭圍路而砂石場無法營運，故只好
      付錢了事，後來是交錢之事交給廖益淵處理等語（見偵卷
      第207頁至第208頁）。
    3.秘密證人Ａ３於90年4 月11日之警詢時證述：丁○○於89
      年4月初圍堵臺中縣和平鄉○○段558、596號之河川公地
      ，不讓砂石車業者之砂石車通過，使業者鉅輝砂石場負責
      人乙○○、億成砂石場負責人丙○○、拓泰砂石場負責人
      戊○○心生畏懼，而各交付50萬元支票給丁○○，而億成
      砂石場股東丙○○開立一張面額為新台幣50萬元之支票，
      委託拓泰砂石廠負責人戊○○代為與丁○○等人洽談，對
      方由丁○○出面，於89年5月24日簽下道路使用契約書等
      語（見偵卷第29、30頁）。
    4.秘密證人Ａ４於90年10月25日警詢中證述：協調過程係由
      三家業者委託廖益淵出面與丁○○在卓蘭內灣里白布帆河
      床處談，最後在鉅輝砂石場協調，以150萬元達成協議，
      廖益淵以電話告知丁○○，而經許同意等語（見偵卷第34
      頁）；復於90年12月7日偵訊中證稱：至於協調情形，廖
      益淵、劉經理在鉅輝砂石場，廖益淵已先向其他二家砂石
      場收支票，由丁○○派其二名手下至鉅輝砂石場簽訂道路
      使用權契約書，再由該二名手下持契約找其他二家砂石場
      負責人簽名；先交錢，再簽約等語（見偵卷第209至210頁
      ）。又於91年1月14日警詢時證述：廖益淵在圍路現場幾
      經與丁○○協調，再將情形轉知三家業者，以150萬元達
      成協議後，鉅輝砂石場負責人乙○○叫其會計陳瑞妙寫好
      道路使用權契約書，並署名三家砂石場後，乙○○交給廖
      益淵，再由廖益淵轉交丁○○等人簽名後再交還給乙○○
      等語（見偵卷第237頁）。復於91年1月22日偵訊中證稱：
      該系爭道路使用權契約書係廖益淵向乙○○告知條件後，
      由乙○○之會計書寫再交給廖益淵，廖益淵即將契約書及
      三家砂石場支票一併交給在砂石場外等候之丁○○之二名
      小弟郭芳政、邱義德等語（見偵卷第240頁至第241頁）。
      於原審審理時復證稱：系爭支票係丁○○的小弟即郭芳政
      、邱義德到鉅輝砂石廠門口拿的等語（見91年度易字第48
      9號二卷第153頁至159頁）。並經原審法院當庭請秘密證
      人Ａ４以戴頭套保密其身份之方式，當庭指認丁○○所派
      來拿系爭支票之人確係庭上之郭芳政、邱義德明確（見同
      上卷第159、160頁）。
    5.秘密證人Ａ８於警詢、偵訊及原審法院審理時證述：系爭
      道路使用權契約書係鉅輝砂石場負責人乙○○要其會計陳
      瑞妙所擬內容，再交給乙○○，之後乙○○將道路使用權
      契約書交予陳瑞妙作帳時，該契約書甲方欄即有丁○○之
      簽名，且鉅輝砂石廠支付給丁○○之支票2張共50萬元，
      亦係由乙○○叫陳瑞妙開立後再交予乙○○等語明確（見
      偵卷第228頁至第229頁、232頁以下、91年度易字第489號
      卷第63頁以下）。
    6.證人廖益淵於原審法院審理時證稱：我與被告丁○○係高
      中同學，本案當時砂石廠車子載原料出來時，要經過便道
      ，對方不讓我們砂石車經過，對方有二、三十人，有拿棍
      子，每天都站在那邊，說經過就試看看。因我負責現場管
      理，所以三家砂石廠老闆就派我出來調解，對方都是丁○
      ○跟我談的，後來我們一直殺到150萬元，每家砂石廠負
      擔50萬元，我有經手三家砂石場所開立之支票共150萬元
      ，並交給丁○○之二位小弟，這兩位小弟也有參與圍路等
      語（見91年度易字第489號卷宗91年9月5日調查筆錄之第3
      至10頁）。
    7.證人即鉅輝砂石廠負責人乙○○於原審法院審理時證稱：
      我係鉅輝砂石廠之負責人，因為砂石車經過便橋被攔而無
      法進出，為了生存，只好派人協調，最後開2張支票給對
      方，後來票有被領走，對方拿了錢之後，就沒有來找麻煩
      了等語（見91年度易字第489號卷宗91年9月5日調查筆錄
      之第10至第12頁）。
    8.此外，復有道路使用權契約書影本1紙（見偵卷第125頁）
      、系爭支票影本4張（見偵卷第126至129頁）附卷可稽。
    9.綜上各情，參互以觀，可證砂石廠業者因被告丁○○等圍
      路致砂石車無法通行，遂派廖益淵與被告丁○○協商後，
      最後被告丁○○同意以150萬元解除封路，並於派員向廖
      益淵取得三家砂石廠所交付之面額共150萬元系爭支票4張
      無訛。
  (四)犯罪事實欄四之被告丁○○所取得之系爭支票業經提領兌現
    之事實，有下列證據可以證明：
    1.證人詹小瑩於警詢及偵訊中證稱：我有將卓蘭郵局帳戶00
      000000000000號儲金簿存摺、印章借予友人謝國章，其當
      時稱係林昌洪要支票轉帳領取現金用，謝國章並於89年5
      月30日拿系爭支票3張共130萬元叫我背書，後來係我堂哥
      詹意林去提款，因他打電話問我密碼等語（見91年度偵字
      第4963號卷宗之第141頁至第143頁、第164頁）。核與證
      人謝國章於原審法院審理時證稱：系爭支票係友人林昌洪
      拿給我的，我有在89年4月下旬向女友詹小瑩借用郵局帳
      戶存入系爭支票共130萬元等語（見原審一卷第175至182
      頁）相符，並有上開卓蘭郵局提存款交易明細影本1紙（
      見偵卷第130頁）在卷足憑。
    2.證人陳群廉於原審法院審理時證稱：我係廣遠汽車修配廠
      之負責人，於89年5月間客戶吳家銘將其自小客車送修，
      並由其父親吳添松交付系爭支票20萬元給伊員工做修車費
      用等語（見原審法院一卷第183至187頁），並提出廣遠汽
      車車輛委修單影本、支票登記簿節本影本為證（見原審法
      院一卷第152至156頁）。
    3.此外，復有系爭支票影本4張（見偵卷第126至129頁）在
      卷可稽。
    4.綜上，可知砂石廠所交付與被告丁○○之面額共150 萬元
      之系爭支票4 張，嗣後均經提領兌現無訛。
  (五)又同案共犯郭芳政業經原審法院於92年9月23日以92年苗簡
    字第784號判決，判處有期徒刑8月，緩刑3年確定。而同案
    共犯鍾松泉則經原審法院判處有期徒刑1年10月，陳明德則
    判處有期徒刑8月，邱義德、劉嘉文則判處有期徒刑1年4月
    ，同案被告鍾松泉、邱義德等人不服提起上訴，業經本院於
    93 年4月14日以92年度上易字第2120號判決，駁回其上訴確
    定，有上開判決在卷可憑。而本案被告丁○○確實與同案被
    告鍾松泉有事前共同商議，糾眾於系爭河川公地圍路，阻擋
    砂石車經過，事後並與砂石業者協商，而派員取得砂石業者
    所開立之系爭支票乙節，已如前述。由此足認，被告丁○○
    與同案被告鍾松泉、陳明德、郭芳政、邱義德、劉嘉文等人
    ，就本案恐嚇取財犯行，確有犯意之聯絡及行為之分擔，而
    為共同正犯無訛。
  (六)綜上，可證被告丁○○與同案被告鍾松泉事前同謀，糾眾至
    系爭河川公地圍路，並與砂石業者協商，而取得系爭支票無
    訛。是以，本案事證已臻明確，被告丁○○上揭恐嚇取財犯
    行，洵堪認定。
三、對於被告辯解，及對被告有利之證據，本院之判斷：
    被告丁○○固供認有於89年4月上旬某一日至系爭河川公地
    現場，惟矢口否認有何恐嚇取財犯行，辯稱：鍾松泉並沒有
    交給我系爭臺中縣政府函文，我亦沒有召集陳明德、郭芳政
    、邱義德、劉嘉文及不詳成年男子等共約20名至系爭河川公
    地現場以廂型車等物堵住砂石車來往之便橋，我只認識郭芳
    政，去過現場1次去溪裡玩並烤肉，當時看到很多人，但渠
    等有無堵住砂石車我並不清楚。我亦沒有向廖益淵表示系爭
    河川公地係鍾松泉等人所租用，砂石車要經過系爭公地要收
    取錢，亦沒有推由郭芳政、邱義德前往鉅輝砂石場領取系爭
    支票。我並不清楚為何有這麼多人指證我犯案云云（見原審
    法院一卷第60頁以下）。辯護意旨則以：被告丁○○案發時
    及案發後有出國，一方面被告即便到過系爭河川公地，理應
    排除出國期間，且本案應係被告出國後，遭他人推諉責任，
    誣指為首謀。再者，系爭道路使用權契約書上並非被告之簽
    名，應係遭人冒用名義。又關於系爭支票交付之地點，證人
    廖益淵與同案被告郭芳政所言並不相同，證人廖益淵所言即
    有瑕疵。另從支票兌現來源往上追查結果，並無法證明被告
    丁○○有經手系爭支票云云。經查：
  (一)首先，被告丁○○於原審法院第一次準備程序時，雖否認有
    看過系爭臺中縣政府函文，並稱只認識郭芳政並與其至系爭
    河川公地現場烤肉，且並不清楚有無人在現場堵住砂石車云
    云（見原審法院一卷第60頁以下）。惟其於之後準備程序卻
    改口供稱：當初同案被告鍾松泉有拿系爭臺中縣政府的文給
    我看，鍾松泉稱是合法的，但是我沒有看內容，鍾松泉稱一
    起去烤肉，沒有什麼事情，故我只去過現場一次，係跟鍾松
    泉及郭芳政一起去，印象中現場有十幾個人烤肉，有一或兩
    台砂石車經過有人將他攔下來等語（見原審法院一卷第87頁
    ）。其前後辯解不一，即有瑕疵可指。再者，被告丁○○確
    有如犯罪事實欄所載之恐嚇取財犯罪事實，有理由欄一所載
    之證據可證。是以，被告丁○○空言否認，尚難憑採。
  (二)辯護意旨指稱：本案係因被告於89年4月4日出國，而於同年
    月13日（實乃18號之誤載）回國，是以，被告至少在這段期
    間內並未至現場參與犯罪云云。經查，(1)被告丁○○確於89
    年4月4日出國，而於同年月18日回國乙節，有內政部警政署
    入出境管理局92年4月21日境信昌字第0920041083號函暨檢
    附之入出境資料附卷可稽（見91年度易字第489號卷二第31
    頁），應堪認定。(2)按以自己共同犯罪之意思，事先同謀，
    而由其中一部分人實施犯罪之行為者，均為共同正犯。而「
    共謀共同正犯」應對其他「實施正犯」所為之犯罪行為負全
    部責任（最高法院86年度臺上字第4290號判決可資參照）。
    (3)查本案被告丁○○與同案被告鍾松泉有事前共同商議，糾
    眾於系爭河川公地圍路，阻擋砂石車經過，事後被告丁○○
    並與砂石業者協商，而派員取得砂石業者所開立之系爭支票
    乙節，已如前所認定。是以，本案被告丁○○顯係居於首謀
    者角色之一，應無疑義。由此可知，被告丁○○即便於上述
    圍路期間並未在國內，但顯係以自己犯罪之意思，而與其餘
    在場之人有恐嚇取財之犯意聯絡及行為分擔，而推由在場之
    人實施恐嚇取財之犯罪行為。是以，被告丁○○於上述出國
    期間，雖未至現場實際參與恐嚇取財行為之實施，但依前開
    說明意旨，應係共謀共同正犯，而對於其餘在場實施犯罪之
    人，應共同負擔犯罪之責任，要無疑義。(4)綜上，此部分之
    辯護意旨，尚難作為有利於被告之認定。
  (三)辯護意旨指稱：本案係因被告於89年4月4日出國，而於同年
    月18日回國，又於同年6月12日出國，同年11月8日回國，因
    被告當時滯留國外太久，所以同案被告都將責任推卸給被告
    云云。惟查，(1)關於本案被告丁○○遭查獲之過程，據證人
    即本案承辦之員警李清宏於原審法院審理時證稱：本案係有
    人匿名檢舉，我才到砂石廠去查，然後才由秘密證人等之供
    述查獲等語（見91年度易字第489號二卷）。由上可知，本
    案應係經警查訪被害砂石廠方面相關人員以指證被告涉案（
    此觀諸秘密證人之供述亦可推知），並非係同案被告間相互
    推諉至被告丁○○始查獲，殆無疑義。(2)觀諸被告入出境資
    料（見91年度易字第489號卷二第31頁），可知被告於89年
    11月8日入境後，至翌年（90年）11月2日始出國，其在國內
    期間，於同案被告方面始由陳明德於90年10月23日警詢中第
    一次提及係被告丁○○帶頭圍路等語（見偵卷第111頁以下
    ）、鍾松泉亦於90年10月30日警詢、偵訊中指稱係被告丁○
    ○帶人到系爭河川公地攔車等語（見偵卷第151頁以下、第
    160頁以下）。由此可知，本案並非被告丁○○出國久滯，
    同案被告始將一切責任推諉至被告丁○○甚明。(3)再者，被
    告丁○○與同案被告鍾松泉、陳明德並無糾紛、恩怨關係乙
    節，為其等所是認，且其中陳明德亦自承犯行，衡情應無誣
    陷被告之理。況同案被告陳明德於原審法院審理時復以證人
    身份到庭作證，經具結擔保其證言之可信性，並由檢辯兩造
    交互詰問，經直接審理之結果，佐以其他證據資料，已使本
    院確信其證言為真正。(4)綜上，此部分之辯護意旨，尚與事
    實不符，難以採信。
  (四)辯護意旨復指稱：本案被告丁○○並未簽名於道路使用權契
    約書，足認被告係遭他人冒用名義，並非有實施本件之犯罪
    云云。經查，觀諸系爭道路使用權契約書甲方欄之「丁○○
    」簽名，經本院以肉眼比對與被告丁○○本人通緝歸案後歷
    次筆錄上簽名之結果，其各筆劃間之相關結構、運筆態勢及
    筆劃特徵，並非相同，應非係出於同一人之手。由此可判斷
    系爭道路使用權契約書應非被告丁○○本人所親自簽名。關
    於系爭道路使用權契約書之來源，據提出之秘密證人Ａ１於
    警詢中證稱：三家砂石業者授權廖益淵出面與丁○○等人協
    調後轉知三家砂石業者，以新台幣150萬元達成協議，三家
    業者各負擔50萬元，由鉅輝砂石場負責人乙○○叫其會計陳
    瑞妙代筆寫下系爭道路使用權契約書，再由乙○○將契約書
    交給廖益淵轉交給丁○○等人簽名後拿回，並非當場協議時
    寫下該契約書等語（見偵卷第235頁以下），核與秘密證人
    Ａ４於偵訊中證稱：該系爭道路使用權契約書係廖益淵向乙
    ○○告知條件後，由其會計書寫再交給廖益淵，廖益淵即將
    契約書及三家砂石場支票一併交給在砂石場外等候之丁○○
    之二名小弟郭芳政、邱義德等語（見偵卷第240頁至第241頁
    ）相符。由此可知，系爭道路使用權契約書係砂石廠業者於
    協商成立後所擬定，透過廖益淵提出並要求同案被告郭芳政
    、邱義德帶回交由丁○○簽立，並非協商成立時當場由被告
    丁○○所簽立，應無疑義。基此，本院審酌被告丁○○乃本
    案糾眾圍路恐嚇取財首謀者之一，且派員向砂石業者收取系
    爭支票，依經驗法則，系爭道路使用權契約書既係砂石業者
    所提出交由丁○○之小弟帶回簽立，則身為首謀者角色之一
    之丁○○，尚不致於親自簽名於系爭道路使用權契約書，而
    留下明顯而具體之犯罪證據供檢警日後查緝，故衡情應係交
    由他人代為簽名無訛。是此部分之辯護意旨，亦難資為有利
    於被告之認定。
  (五)辯護意旨復指稱：秘密證人Ａ４雖於偵訊中證稱：廖益淵在
    系爭砂石廠門口將系爭支票交予丁○○小弟郭芳政、邱義德
    等語，核與同案被告郭芳政於原審法院審理時供稱係在豐原
    酒店拿支票之供述不符云云，足證證人Ａ４所述顯有瑕疵，
    而不足採信。惟查，同案被告郭芳政於原審法院審理時供稱
    ：我有去拿信封，但地點不是在砂石廠那邊，而是在豐原之
    酒店，信封拿回來之後，才知道裡面是支票，當時是丁○○
    叫我去拿的等語（見91年度易字第489號卷第179頁）。準此
    以觀，可知丁○○確實有派郭芳政向砂石業者所派出之廖益
    淵拿系爭支票無疑。至於究竟系爭支票係在何處所交付？何
    以雙方供述不一？則非本案之重點。而本院審酌秘密證人Ａ
    ４既經具結作證，並對交付系爭支票之過程已詳細陳述，且
    其身份已受到保護，衡情並無虛構之理，而認較可採信。是
    以，此部分之辯護意旨，尚難作為不利於被告之認定。
  (六)辯護意旨亦指陳：證人廖益淵證稱曾在系爭河川公地現場與
    被告丁○○協調，且系爭支票係交予丁○○之小弟乙事，顯
    與事實不符云云。惟查，證人廖益淵與丁○○係高中同學，
    彼此互相認識，並無怨隙仇恨乙節，亦為被告丁○○及證人
    廖益淵所是認，並為兩造所不爭。參以被告丁○○復於原審
    法院準備程序中供承：我曾經至系爭河川公地那邊跟廖益淵
    見面說過話，時間就是我去溪裡烤肉的那天，我知道廖益淵
    做砂石生意，那天我們講什麼忘了，就是平常老同學一樣的
    聊天等語（見原審法院一卷第61頁），核與證人廖益淵所稱
    其曾在系爭河川公地與被告丁○○見面協商等語之外在客觀
    情狀相符，足見被告廖益淵所言並非虛構之事。由此可知，
    證人廖益淵對於被告丁○○並無誤認之可能，亦無甘冒偽證
    罪之處罰而誣陷被告丁○○之動機，至為明確。是以，此部
    分之辯護意旨，亦難作為有利於被告之認定。
  (七)至辯護意旨末指稱：依起訴書所載，其認定砂石廠業者將系
    爭支票4張係交予係交給被告，被告再將其中20萬元支票交
    予廣遠汽車修配場負責人陳群廉以支付修車費用，其餘支票
    則交予謝國章，再透過不知情之詹小瑩背書後，由謝國章存
    入詹小瑩帳戶，再委由詹小瑩堂哥詹意林提領等語，惟原審
    審理時經傳訊證人陳群廉、謝國章到庭證述結果，並無法證
    明被告確實有取得並經手系爭支票，亦無法證明被告確實有
    取得系爭支票150萬元之利益云云。惟查，關於廖益淵確實
    有交付系爭支票與丁○○所派出之小弟郭芳政、邱義德乙節
    ，業已認定如前，至於丁○○究竟事後將系爭支票如何輾轉
    交付與何人？原因為何？實非本案之重點。從檢警偵查方向
    而言，檢察官捨從系爭支票最後持有人往前追查所有前手之
    經手人，而直接舉證證明系爭支票確實係砂石業者交予被告
    丁○○，並已經提領兌現，即足以證明被告丁○○確有參與
    本案，且砂石廠商亦受有150萬元之實質損害。換言之，被
    告丁○○收受系爭支票後，犯行即屬既遂，至支票先後經手
    之人為何？所兌現之金額流向為何？究竟係何人享有此部分
    最終利益？乃被告丁○○等共犯間犯罪所得內部分贓之問題
    ，核與犯罪之成立與否無關。準此，辯護意旨此部分容有誤
    會，尚難資為有利於被告之認定。而辯護人就此請求傳訊案
    外人林昌洪或函查林昌洪之入出境記錄等事項，即無必要，
    併此明。
  (八)綜上所述，被告之辯解，或前後不一，要與事實不符，顯屬
    卸責之詞，不足採信。至辯護意旨，既有前述難以憑採之情
    形，亦難資為有利於被告之認定。
四、論罪科刑的理由：
  (一)按被告行為後刑法業於94年2月2日經總統以華總一義字第09
    400014901號令修正公布，並於95年7月1日施行（下稱新法
    ，修正前刑法下稱舊法），參酌最高法院95年5月23日刑事
    庭第八次會議決議，新法第2條第1項之規定，係規範行為後
    法律變更所生新舊法律比較適用之準據法，於新法施行後，
    應適用新法第2條第1項之規定（按：行為後法律有變更者，
    適用行為時之法律。但行為後法律有利於行為人者，適用最
    有利於行為人之法律），為「從舊從輕」之比較。另於比較
    時應就罪刑有關之共犯、未遂犯、想像競合犯、牽連犯、連
    續犯、結合犯，以及累犯加重、自首減輕暨其他法定加減原
    因（如身分加減）與加減比例等一切情形，本於統一性及整
    體性原則，綜其全部罪刑之結果而為比較。被告行為後，刑
    法第56條連續犯之規定，業於94年1月7日修正公布刪除，並
    於95年7月1日施行，則被告之犯行，因行為後新法業已刪除
    連續犯之規定，此刪除雖非犯罪構成要件之變更，但顯已影
    響行為人刑罰之法律效果，自屬法律有變更，依新法第2條
    第1項規定，比較新、舊法結果，仍應適用較有利於被告之
    行為時法律即舊法論以連續犯（最高法院95年第8次刑事庭
    會議決議參照）。查陳正雄與同案被告鍾松泉向臺中縣政府
    所租用之系爭河川公地租期，既早已於72年間屆滿，則被告
    丁○○與同案共犯鍾松泉等人即無合法使用權源，且系爭河
    川公地上之便橋亦非渠等所搭建，是則，被告丁○○竟聚眾
    將系爭河川公地圍起，禁止砂石車通過，藉以要脅業者出面
    繳交通行過路費，核被告丁○○所為，係犯刑法第346條第1
    項之恐嚇取財罪。
  (二)被告丁○○與同案被告陳明德、鍾松泉、邱義德、劉嘉文、
    郭芳政及其他真實姓名年籍不詳之成年男子間，就上開恐嚇
    取財犯行，具有犯意之聯絡及行為分擔，均為共同正犯。而
    被告丁○○於89年4 月4 日至同年月18日出國期間，係以自
    己共同犯罪之意思，事先同謀，而由上述其中一部分人實施
    犯罪之行為，故被告丁○○雖未至現場實際參與各次恐嚇取
    財行為之實施，但依前開說明意旨，為共謀共同正犯。
  (三)又被告丁○○所犯前後數次恐嚇取財犯行，時間緊接，觸犯
    構成要件相同之罪名，顯係基於概括犯意而為之，為連續犯
    ，應依修正前刑法第56條之規定，以一罪論，並加重其刑。
  (四)量刑部分：
    原審因依刑法第2條第1項、第28條、修正前刑法第56條、第
    346條第1項，罰金罰鍰提高標準條例第1條前段，審酌被告
    丁○○不思正途賺取財富，竟於九二一地震後，與同案被告
    鍾松泉謀議，藉口砂石車通過被告等已失去使用權限之土地
    為由，據地圍路收取通行費，對於砂石業者財產、生命安全
    、社會治安影響甚鉅，且於本案立於帶頭、主導之地位之一
    ，且犯罪所得不低，亦尚未歸還予被害人，參以犯後逃匿經
    通緝始歸案，並否認犯行，毫無坦承悔過之具體表現，浪費
    有限之司法資源，本應嚴罰重懲，念及被告開庭態度尚稱良
    好，且其並無經判刑之前科紀錄，有臺灣高等法院被告前案
    紀錄表，相較於其餘同案共犯鍾松泉、陳明德、邱義德、劉
    嘉文有累犯或其他諸多犯罪之前案紀錄而言，素行較佳，併
    參酌渠等生活狀況、品行、智識程度、犯罪之動機、目的、
    手段、所生危害等一切情狀，爰量處有期徒刑一年六月，以
    資懲儆。認事用法及量刑，均無違誤。公訴人上訴意旨，雖
    指摘原審量刑失出，竟量處較共犯鍾松泉為輕之刑，然共犯
    鍾松泉係本件恐嚇取財之發動者，且素行較為不佳，故原審
    對被告量處較共犯鍾松泉輕之刑，並無不當，而被告上訴意
    旨否認犯罪，亦無理由，應予一併駁回。
據上論結，應依刑事訴訟法第三百六十八條，判決如主文。
本案經檢察官甲○○到庭執行職務。
中    華    民    國    95    年    11    月    21    日
          刑事第七庭  審判長法  官  林  榮  龍
                            法  官  鄭  永  玉
                            法  官  黃  日  隆
上列正本證明與原本無異。
不得上訴。
                            書記官  陳  三  軫
中    華    民    國    95    年    11    月    23    日
                                                      Ｆ


司法院資訊處製作；財團法人民間司法改革基金會備份。
